【裁判字號】    93,破,11
【裁判日期】    950223
【裁判案由】    宣告破產
【裁判全文】
臺灣板橋地方法院民事裁定                93年度破字第11號
聲  請  人  羅莎食品股份有限公司
即債權人
法定代理人  乙○○
聲  請  人  山太元開發股份有限公司
即債權人
法定代理人  李裕豐
相  對  人  甲○○
即債務人
代  理  人  吳宏山律師
複代理人    蔡坤鐘律師
上列當事人間聲請宣告債務人甲○○破產事件，本院裁定如下：
    主  文
聲請駁回。
程序費用由聲請人負擔。
    理  由
一、本聲請意旨：
  1.債權人羅羅莎食品股份有限公司（下稱羅莎公司）略以：
  (一)緣債務人林顯係能股票公開發行之羅莎公司董事兼總經理，
    受羅莎公司委託綜理公司營業上一切業務之執行，為證券交
    易法所指發行人。惟自民國86年7 月28日起，夥同其胞兄林
    純精、其嫂張秋杏、其配偶廖真珠、其胞弟林顯晴，圖為自
    己不法所有，基於概括犯意及與林純精之聯終，連續侵吞業
    務上所持有之羅莎公司資金新台幣（下同）3 億4,840 萬元
    ，據為已有，起訴書記載6 億1,962 萬920 元，依公司法第
    23條規定，聲請人羅莎公司依法得向債務人求償6 億800 萬
    餘元。此係其對羅莎公司之債務。
  (二)據台灣銀行民權分行申報資料，債務人應給付之金額3,543
    萬4,688 元，美金32萬4,115 元（以上均未含利息、違約金
    ），另在中國農民銀行營業部、合作金庫大同分行為連帶保
    證人，以此計算，債務人之負債金額高達6 億9,000 餘萬元
    。
  (三)據查，債務人投資瀛山公司股分75萬元、聯春實業公司股份
    110 萬元、盈泉食品公司股權2,238 萬元（信託予其配偶廖
    真珠名下）、瑞力實業公司股份300 萬元、達億興業公司10
    3 萬4,480 元、逸園食品股份10萬元、及羅莎公司之持股、
    雙B 轎車、高爾夫球證等，其資產約為2,800 餘萬元。現任
    職於道地國際股份有限公司總經理。按上揭數額計算，債務
    人確已無清償能力，照爰請准予裁定宣告債務人破產，俾以
    早日清理債務。
  2.併案債權人山太元開發股份有限公司（下稱山太元公司）略
    以：
  (一)債權人係受讓自中興商業銀行輾轉讓與對債務人甲○○應收
    取之債權，爰併案與羅莎公司同為聲請人。
  (二)債務人甲○○原係股票公開發行之羅莎公司董事兼總經理，
    受羅莎公司委託綜理公司營業上一切業務之執行，為證券交
    易法所指發行人，惟自86年7 月28日起，夥同其胞兄林純精
    ，其嫂張秋杏、其配偶廖真珠、其胞弟林顯晴，除林純精侵
    占部分服刑執行完畢外，上列相關涉嫌人有關共犯部分繫屬
    於台灣士林地法院方檢察署（93年度偵字第1507號）偵辦中
    。按台灣士林地方法院90年度易字第82號判決書認定甲○○
    為共同正犯，圖為自己不法所有，基於概括犯意及與林純精
    之聯絡，連續侵吞業務上所持有羅莎公司資金3 億4,840 萬
    元，據為己有。此係其對羅莎公司之債務，且債務人對山太
    元開發股份有限公司應償還債務額逾3,300 萬元。
  (三)據債權人台灣銀行民權分行申報及聲請人等之債權（如附表
    二）所載應收之債權金額8 億58萬2,563 元，惟債務人甲○
    ○之資產為1 億2,858 萬9,220 元，以此計算，債務人之負
    債金額超過資產。按上揭數額計算，債務人確已無清償能力
    ，為此請准予裁定宣告債權人破產，俾以早日清理債務。
二、相對人則抗辯：
  (一)依據台灣高等法院92年度上訴字第1280號刑事判決，就林純
    精夥同相對人涉及業務侵占部分，認為林純精與相對人後共
    計將2 億2,400 萬元據為己有，再使用甲○○、廖真珠等證
    券戶買賣股票牟利。惟林純精基於為羅沙公司謀取較利潤之
    理念下，始以羅莎公司募得之現金增資一部分，暫為股票之
    買賣，而於羅莎公司需款償還銀行借款時，該等證券帳戶買
    賣股票之款項隨即匯回羅莎公司，換言之，就羅莎公司之增
    資款，縱部分用於股票之買賣，但林純精自始為羅莎公司而
    買，若有虧損羅莎公司應負擔之，若有賺盈，亦全歸羅莎公
    司享有，此從高等法院所調查並認定之下列事實，即可明確
    證明之：
    86年8月30日匯490萬至羅莎公司農民銀行帳戶。
    86年8月30日匯1,770萬至羅莎公司農民銀行帳戶。
    86年9月30日匯9,690萬至羅莎公司農民銀行帳戶。
    86年8月30日匯2,240萬至羅莎公司農民銀行帳戶。
    86年9月30日匯5,110萬至羅莎公司農民銀行帳戶。
    86年12月24日匯4,100萬至羅莎公司農民銀行帳戶。
    86年12月26日匯1,100萬至羅莎公司農民銀行帳戶。
    上開7 筆經高等法認定屬實而匯回羅莎公司之款項總計2 億
    4,500 萬元，已逾高等法院判決所謂林純精多次侵吞持有羅
    莎公司資金2 億2,400 萬元，換言之，林純精就股票之投資
    ，至少為羅莎公司賺入2,100 萬元，即足以證明林純精及相
    對人並無侵占羅莎公司分文資金。
  (二)前述高等法院刑事判決，認林純精觸犯侵占罪責，係以侵占
    罪為即成犯而為有罪之判決，並非謂資金迄未歸還予羅莎公
    司。判決書亦載明：「... 又侵吞公司資金3 億餘元挪為私
    用，雖就侵占資金買賣股票部分已有部分資金墊還羅莎公司
    ，仍對羅莎公司造成極大損害。」綜上，相對人與林純精既
    已將資金墊款還予羅莎公司，羅莎公司對相對人即無債權可
    言。爰請求駁回債權人破產之聲請。
三、按債務人不能清償債務者，依本法所規定和解或破產程序，
    清理其債務。債務人停止支付者，推定其為不能清償。破產
    法第1 條定有明文。查本件債權人主張：債務人之債務超過
    其資產，就其債務有不能清償之情事等情，主要係以台灣士
    林地方法院90年度易字第82號刑事判決、台灣高等法院92年
    度上訴字第1280號刑事判決認定之事實為其依據，是本件首
    應審究者厥為上開刑事判決認定債務人積欠羅莎公司之債務
    金額為若干，茲詳述如后。
四、刑事判決認定債務人積欠羅莎公司之債務金額：
  (一)查台灣士林地方法院90年度易字第82號刑事判決認定林純精
    侵占羅沙公司資金總計3 億4,840 萬元，其中林純精單獨侵
    占部分為1 億2,440 萬元，與債務人共同侵占部分為2 億2,
    400 萬元，有上開刑事判決1 件在卷足憑，並非如債權人所
    主張債務人係侵占3 億4,840 萬元。惟上開台灣士林地方法
    院刑事判決關於侵占罪刑部分，經台灣高等法院於92年12月
    23日以92年度上訴字第1280號刑事判決撤銷改判，林純精就
    侵占罪刑部分不服提起上訴，經最高法院於93年7 月30日以
    93年度台上字3756刑事判決駁回林純精該部分之上訴，亦有
    上開台灣高等法院、最高法院刑事判決各1 件（最高法院判
    決債權人並未提供，由本院依職權自網路下載）在卷足憑，
    則債權人如援引刑事判決所認定之事實釋明債務人積欠羅莎
    公司之債務，自僅援引台灣高等法院92年度上訴字第1280號
    判決所認定之事實。
  (二)復查台灣高等法院92年度上訴字第1280號刑事判決認定林純
    精侵占羅莎公司之資金為3 億4,840 萬元，其中林純精單獨
    侵占部分為5,240 萬元，林純精與債務人共同侵占部分為2
    億9, 600萬元，已詳載於上開刑事判決書第2 、3 頁，債務
    人侵占羅莎公司之金額並未高達3 億4,830 萬元，則債務人
    自僅須就其與林純精共同侵占羅莎公司2 億9,600 萬元之資
    金負償還之責任。
  (三)再查林純精固與債務人共同侵占羅莎公司之資金2 億9,600
    萬元，然林純精分別於下列時間分別自張秋杏、甲○○之帳
    戶匯款如下所述之金額至羅莎公司之帳戶，亦為台灣高等法
    院92年度上訴字第1280號刑事判決是認（詳上開判決第26、
    27 頁）：
    86年8月30日自張秋杏帳戶匯款2,240萬元。
    86年8 月30日自甲○○台北國際商銀帳戶匯款1,770 萬元
      。
    86年9 月30日自甲○○台北國際商銀帳戶匯款9,690 萬元
      。
    86年12月24日自甲○○台北國際商銀帳戶匯款4,100 萬元
      。
    86年12月26日自甲○○台北國際商銀帳戶帳戶匯款1,100
      萬元。
    86年9月30日自甲○○中國信託帳戶匯款5,110萬元。
    86年8月30日自林顯晴帳戶匯款490萬元。
    其中第筆之1,100 萬元係作為償還逸園積欠羅莎公司之款
    項（詳上開判決第28頁），不得計入林純精償還羅莎公司侵
    占款項之金額，其餘部分既已匯入羅莎公司之帳戶，自可從
    應償還侵占款中扣除，經予扣除後，債務人尚應償還羅莎公
    司之侵占款項為6,200 萬元。
  (四)債務人雖抗辯：債務人前後共計將2 億2,400 萬元匯入私人
    帳戶買賣股票，但已匯還羅莎公司上開四(三)至所示總計
    2 億4,500 萬元，至少為羅莎公司賺入2,100 萬元云云。惟
    查債務人所抗辯匯入私人帳戶之2 億2,400 萬元係台灣士林
    地方法院刑事判決所認定之事實，台灣高等法院認定匯入私
    人帳戶之金額則為2 億9,600 萬元，至於所示之款項則係
    作為清償逸園公司積欠羅莎公司之款項，核債務人任意擷取
    刑事判決中認定之部分事實胡亂拼湊，尚有6,200 萬元未匯
    還羅莎公司，卻乖離事實謊稱為羅莎公司賺入2,100 萬元，
    自屬不足採信。
  (五)債務人固應償還侵占羅莎公司之款項6,200 萬元，然債務人
    甲○○之資產，據債權人羅莎公司於93年7 月5 日所提出之
    資產負債狀況表所載（詳附表一），尚有6,358 萬9,220 元
    ，尚足以償還侵占羅莎公司之款項6,200 萬元。
五、債務人積欠下列款項：台灣銀行民權分行新台幣3,543 萬
    4 ,688 元 ，美金32萬4,115 元，合作金庫銀行新台幣2,
    989 萬7,824 元，中興商業銀行2,131 萬3,898 元，對於
    本件破產聲請之影響：
  (一)查上開五、、之主債務人均係羅莎公司，債務人僅為
    連帶保證人，有台灣銀行民權分行、合作金庫銀行大同分行
    函各1 件（詳羅莎公司所提出之證物3 、4）， 及債權讓與
    聲明書、債權讓渡書、債權讓與證明書各1 件（山太元公司
    於94年12月8 日具狀所提出）為證。因上開債務之主債務人
    均為羅莎公司，債務人雖亦負擔連帶清償責任，但亦對於羅
    莎公司有求償權，除非債務人對於羅莎公司之求償權因羅莎
    公司破產等因素而消滅，否則，債務人雖對連帶保證債權人
    負有債務，但對羅莎公司亦有求償權，亦屬債務人之資產，
    尚難認債務人因負擔上開五、、之債務即屬債務超過
    資產。
  (二)綜上所述，債務人就上開五、、之債務既僅負連帶保
    證責任，除非主債務人因破產等因素，致債務人對於羅莎公
    司之求償權消滅，否則，債務人並不因負擔連帶債務資產即
    會發生會計上之變動，亦難認債務人因之會有債務超過資產
    之情事。
六、債權人公司主張債務人積欠上開四、五以外之債務：
  (一)債權人羅莎公司雖主張：會計師張西鎮查核羅莎公司財務
    時發現有價證券無記名定期存單2 億1,500 萬元，及銀行存
    款2 億元來源不明，並發現前述無記名可轉讓定存單、中央
    公債、歐復銀行有價證券（總價值4 億1,500 萬元），到期
    後解約款均去向不明，... 且因評估回收無望而認應提列20
    % 即2 億750 萬元之備抵呆帳（87年度已全數提列備抵呆帳
    ），致生損害於羅莎公司。林純精於87年3 月間為拉攏與
    陳政忠之關係，未經董事會決議，以羅莎公司名義透過國票
    聯合證券股份有限公司大量買進高企票，... 經遭斷頭處分
    之股票損失為1 億4,512 萬元，加上發行商業本票及質押股
    票尚未清償部分計1 億8,746 萬5,532 元，損害合計為3 億
    3,258 萬5,532 元等語。惟上開犯行之行為人為林純精，台
    灣高等法院92年度上訴字第1280號刑事判決並未認定債務人
    亦有參酌上開犯行，債權人亦未能提出釋明債務人亦與林純
    精共同為上開犯行之證據，尚難認債務人就上開債務亦因負
    清償之責。
  (二)債權人又主張：債務人對於台灣金聯資產公司負有5 億5,52
    2 萬7,875 元之債務云云，惟據債務人所否認，債權人復未
    能提出證據釋明債務人對台灣金聯資產公司負有5 億5,522
    萬7, 875，則債權人此部分之主張，顯屬無據，不足採信。
七、末按破產係以債務人不能清償債務為要件，負債超過資產雖
    得作為判斷債務人不能清償債務之參酌，但不能僅因負債超
    過資產即遽予宣告破產。而本件債務人之債務經本院形式審
    查結果，無從認有超過資產情事，債權人復未能釋明債務人
    究有何不能清償債務或停止支付之情事，則債權人聲請告破
    產即無理由，應予駁回。
八、依破產法第5條、民訴78條裁定如主文。
中    華    民    國    95    年    2     月    23    日
                  民事第三庭    法  官  何君豪
以上正本係照原本作成
如對本裁定抗告須於裁定送達後10日內向本院提出抗告狀
中    華    民    國    95    年    2     月    23    日
                                書記官  蕭興南


司法院資訊處製作；財團法人民間司法改革基金會備份。
